臺灣彰化地方法院民事判決
110年度簡上字第125號
上  訴  人  林敏桂  
訴訟代理人  吳秀菊律師
被上訴人    林條根  

上列當事人間請求清償借款事件，上訴人對於中華民國110年7月
29日本院北斗簡易庭110年度斗簡字第181號第一審判決，提起上
訴，本院於民國111年3月8日辯論終結，判決如下：
　　主　　文
原判決廢棄。
被上訴人應給付上訴人新臺幣40萬元，及自民國105年3月18日起
至清償日止，按年利率百分之五計算之利息。
第一、二審訴訟費用共計新台幣1萬750元，由被上訴人負擔。
    事實及理由
壹、程序部分：
    按第二審程序中為訴之變更或追加，非經他造同意，不得為
    之，但減縮應受判決事項之聲明者，不在此限，民事訴訟法
    第446條第1項、第255條第1項第3款定有明文；依同法第436
     條之1第3項規定於簡易程序之上訴程序準用之。經查，上
    訴人原上訴聲明：被上訴人應給付上訴人新臺幣（下同）40
    萬元，及自民國（下同）94年11月20日起至96年8月17日止
    ，按月息1.5％(即每月6000元)計算之利息，及自96年8月18
    日起至清償日止，按年息5%計算之利息。嗣於言詞辯論時，
    就利息（未逾五年時效）部分減縮聲明為：自民國105年3月
    18日起至清償日止，按年息5％計算之利息。依首揭規定，應
    予准許。
貳、實體部分：　　
一、上訴人於原審及上訴審主張：
　㈠被上訴人（原審被告）於94年9月20日向上訴人（原審原告）
    借款40萬元（下稱系爭借款），約定應於94年11月20日前償
    還，如未償還，每月應給付利息6000元，直到萬興（指彰化
    縣二林鎮內）與人合建房子完工（下稱系爭建案）交屋之時
    ，再償還本金新台幣40萬元，並簽有借款條證據（下稱系爭
    借據）乙紙。嗣依兩造及慶華營造有限公司負責人蔡堂慶於
    96年8月29日所簽立切結書（下稱系爭切結書）內容，該日
    為系爭房屋交屋之日，故本案請求權時效，應自該時起算，
    並未消滅。
　㈡本案系爭金錢借貸關係，存在於兩造之間，金錢之貸與人及
    交付者均為上訴人。被上訴人所持系爭借據影本之旁邊寫林
    敏榮的名字，僅是因林敏榮想藉此證明自己得代理上訴人向
    被上訴人催討的用意，林敏榮非系爭借款之貸與人。上訴人
    及林敏榮為系爭建案之業主，皆未曾委任被上訴人為該建案
    之現場管理員或工地主任，況且林敏榮住家，距離建築基地
    現場僅50公尺，也無必要委任被上訴人為任何職務，故不需
    給付被上訴人任何報酬。又系爭建案結算書上，約定被上訴
    人之仲介費20萬元，係由訴外人慶華營造有限公司負責人蔡
    慶堂支付，上訴人與林敏榮並無給付被上訴人20萬元仲介費
    之義務。故被上訴人以工地管理人自居之報酬及仲介費，主
    張抵銷系爭借款，均無理由。　　　
　㈢兩造對系爭借據及系爭切結書形式上真正，均不爭執，系爭
    切結書既記載日期為96年8月29日，是以，系爭借款之清償
    期應為96年8月29日，從而，本件請求權15年消滅時效之起
    算日為該日，上訴人本件請求權未罹於消滅時效。
二、被上訴人則辯以：　
　㈠被上訴人為本件系爭建案居間仲介之角色，亦為工地現場管
    理員，系爭工程自94年10月1日起至完成日96年8月29日止，
    共計23個月，雙方雖未提報酬工資，依當時最低基本工資每
    月為1萬7280元計算，上訴人應給付被上訴人至少39萬7440
    元，再加上被上訴人為居間仲介之仲介報酬為20萬元（合計
    59萬7440元），已足與本件借款相抵銷。
　㈡結算當時(96年8月29日)，被上訴人有要求上訴人應將系爭借
    據返還被上訴人，上訴人以：沒帶在身上為由、放在家裡、
    改天再返還等詞為推託。詎上訴人竟嗣後於110年3月18日，
    以鈞院110年促字第2921號聲請支付命令，向被上訴人請求
    返還系爭借款。
　㈢縱系爭借款存在，惟上訴人所發存證信內容提及94年9月20日
    借款，約定二個月後還款，故系爭借款請求權時效，已超過
    15年而消滅，被上訴人主張時效抗辯。另系爭切結書被上訴
    人僅為見證人，與系爭借款請求時效起算時點，並無關聯等
    語。並聲明：上訴駁回。
三、原審斟酌兩造全辯論意旨及調查證據之結果，認被上訴人主
    張時效抗辯，為有理由，而為上訴人敗訴之判決。上訴人不
    服提起上訴。上訴聲明：㈠原判決廢棄。㈡被上訴人應給付上
    訴人新台幣40萬元，及自105年3月18日起至清償日止按年息
    5％計算之利息。　　　　　　
四、本件爭點：
  ㈠上訴人依金錢借貸法律關係，向被上訴人請求返還系爭借款
    ，其請求權是否已罹於時效消滅（被上訴人得拒絕清償）？
  ㈡被上訴人辯稱其對上訴人仲介費、工地主任報酬費用抵銷系
    爭借款，是否有據？
五、本院判斷如下：
  ㈠按請求權，因15年間不行使而消滅。次按消滅時效，自請求
    權可行使時起算。民法第125、第128條分別定有明文。經查
    ，系爭借據所載：「本人林條根於民國九十四年向林敏桂借
    款新台幣肆拾萬元整，言明於九十四年十一月廿日前返還，
    如未還，每月廿日應付利息新台幣陸仟元，絕不食言，直至
    萬興與人合建房子完工交屋為止，再償還本金四十萬元整…
    特立此借據，右給林敏桂收執」。原審認系爭借款清償日為
    94年11月20日，則請求權時效自應從該時起算。惟查：上開
    借據內容，雖載系爭借款應於94年11月20日償還，然後段復
    記載：「直至萬興與人合建房子，完工交屋為止，再償還本
    金四十萬元整」，可認為於94年11月20日起至系爭建案完工
    交屋止，此期間，是貸與人即上訴人予被上訴即借用人之寬
    延清償之期限。被上訴人固得於94年11月20日前清償本金40
    萬元，而免給付每月6000元之利息。惟依系爭借據約定，上
    訴人仍需至系爭建案房屋完工交付日後，方得請求被上訴人
    償還系爭借款本金40萬元，則上訴人得向被上訴人請求償還
    系爭借款之日，即依系爭切結書所載建案房屋完工交屋之日
    ，即切結書上所載之96年8月29日，該日才是民法128條所規
    定「請求權可行使【時】起算」，本件係爭借款請求權應於
    該日起算。上訴人於110年3月18日聲請支付命令時，借款債
    權未罹於15年之時效，被上訴人以請求權已因時效消滅並拒
    絕給付，並不足採。
　㈡次按二人互負債務，而其給付種類相同，並均屆清償期者，
    各得以其債務，與他方之債務，互為抵銷，民法第334條第1
    項固定有明文。上訴人另抗辯其為系爭建案居間仲介之人，
    且為系爭建案之工地管理員，上訴人應給付被上訴人仲介費
    20萬元，及工地管理員報酬逾20萬元，以抵銷系爭借款，此
    為上訴人所否認。查萬代興高級住宅新建工程（即本件系爭
    建案）結算表第七款所載：「乙方（即訴外人慶華營造有限
    公司）支付林條根仲介費=200,000元整」，是該仲介費給付
    之義務人為慶華營造有限公司，並非上訴人。又據該營造公
    司負責人蔡堂慶證稱：被上訴人未具有工地主任資格，他是
    介紹合建者而已，常在工地出現，不知道他與上訴人間的關
    係等語。被上訴人固辯稱受上訴人委託或僱傭管理系爭建案
    工地，其報酬至少有20萬元，主張以抵銷系爭借款其中之20
    萬元，自應就其主張確有受上訴人僱傭或委託之事實及兩造
    間約定報酬等情事，負舉證責任。惟為上訴人否認，被上訴
    人未提出任何證據以實其說。從而，被上訴人辯稱其受被上
    訴人僱傭或委託，為該工地之工地主任，進而此以自行計算
    基本工資為報酬，及主張抵銷，尚屬無據。
　㈢至於被上訴人所提系爭借據影本，除兩造外於右下方尚有訴
    外人林敏榮簽名。惟經本院當庭查驗系爭借據正本，除兩造
    外並無林敏榮之簽名。證人林敏榮到庭作證稱：「…那張借
    條我弟弟（指上訴人）影印給我的，我去跟被上訴人討錢，
    時間忘記了；我在旁寫上我的名字；被上訴人說要這紙影本
    ，我交給他；是被上訴人向我弟弟（上訴人）借錢，我自作
    聰明，才把我的名字寫在上面」等語，是系爭借款僅存在於
    兩造間，與林敏榮無關。林敏榮充其量僅是替其弟即上訴人
    催討本件金錢借貸。被上訴人此部分所辯，亦非可取。　
六、綜上所述，本件上訴人對被上訴人借款請求權，尚未罹於時
    效，其依消費借貸法律關係，請求被上訴人給付40萬元本金
    ，及自105年3月18日起至清償日止，按週年利率5％計算之利
    息（未罹於時效部分），為有理由，應予准許。原審未查而
    駁回上訴人請求，容有未洽，上訴意旨指摘原判決不當，求
    予以廢棄改判，為有理由，應由本院合議庭予以廢棄，並改
    判如主文所示。
七、訴訟費用：第一審裁判費4300元、第二審裁判費6450元，共
    計1萬750元應由被上訴人負擔。證人日旅費，均不請求，故
    不計入；上訴人原請求按月6000元利息部分之裁判費用1000
    元，因其減縮此請求，此部分應由上訴人自行負擔。　　
八、據上論結，本件上訴有理由。依民事訴訟法第436條之1第3
    項、第450條、第78條，判決如主文。
中　　華　　民　　國　　111 　年　　3 　　月　　22　　日
                  民事第四庭    審判長法  官  王鏡明
　　　　　　　　　　　　　　　　　　　法  官  李言孫
                                      法  官  謝仁棠
以上正本係照原本作成。
不得上訴。
中　　華　　民　　國　　111 　年　　3　　月　　 22　　日
                                      書記官  王宣雄